【裁判字號】    90,上訴,2699
【裁判日期】    901106
【裁判案由】    殺人未遂等
【裁判全文】
臺灣高等法院刑事判決                  九十年度上訴字第二六九九號
    上  訴  人  臺灣板橋地方法院檢察署檢察官
    被      告  戊○○
    指定辯護人  本院甲○
    被      告  丁○○
                己○○
右上訴人，因被告殺人未遂等案件，不服臺灣板橋地方法院八十九年度訴字第一八六
九號，中華民國九十年四月二十七日第一審判決（起訴案號：臺灣板橋地方法院檢察
署八十七年度偵字第二三六八八號）提起上訴，本院判決如左：
    主      文
原判決關於丁○○、己○○部分撤銷。
丁○○、己○○共同傷害人之身體，己○○累犯，處有期徒刑參月，丁○○處有期徒
刑貳月，如易科罰金，均以參佰元折算壹日。
其他上訴駁回。
    事      實
一、戊○○曾違反麻醉藥品管理條例案件，經原審法院判處有期徒刑六月確定，於民
    國八十三年二月十一日執行完畢，又因違反肅清煙毒條例案件，經原審法院判處
    有期徒刑三年一月確定，於八十六年一月二十六日縮刑期滿而執行完畢。己○○
    曾違反肅清煙毒條例案件，經原審法院判處有期徒刑一年一月確定，於八十六年
    六月一日執行完畢，均不知悔改。緣於八十七年十月二十五日晚上十時三十分許
    ，戊○○、丁○○、己○○在臺北縣三峽鎮○○路○段二三三巷八號丁○○經營
    之工廠二樓辦公室內，與葉明志、周宋明、鄒剛強、劉瑤富（以上四人均經檢察
    官另為不起訴處分）及綽號「阿益」男子（另案偵辦中）等人聊天時，因丙○○
    以電話邀約丁○○外出飲酒遭拒，並與接電話之戊○○起口角，遂心生不滿而偕
    同其弟乙○○及友人辛○○，前往丁○○上址之工廠，丙○○獨自上樓時，戊○○見其態度不佳，將丙○○帶到樓下，旋與丙○○及乙○○二人起爭執，詎戊○○基於普通傷害之犯意，先腳踢乙○○腹部，又徒手毆打其頭部（所涉傷害部分
    ，未據乙○○提出告訴），再與丙○○發生扭打，乙○○並乘隙離去，辛○○則
    躲入工廠內。丁○○、己○○先後聞聲下樓，二人原欲勸架，竟共同基於普通傷
    害之犯意，己○○以義肢撥打丙○○之口鼻部，丁○○徒手毆打丙○○之身體。
    造成丙○○之上唇撕裂傷。嗣戊○○因一度遭丙○○打倒在地，竟自行尋持丁○○所有置放於工廠內之老虎鉗乙支，擊打丙○○之頭部，致丙○○受有兩側額顳
    部頭皮血腫、右側額顳骨骨折、右側硬腦膜、蜘蛛網膜下腔出血及腦水腫之傷害
    ，而當場昏迷倒地。丁○○見事態嚴重，緊急招來辛○○送醫急救，丙○○被戊○○持老虎鉗攻擊，造成左側肢體完全癱瘓；右側肢體部分癱瘓；兩側踝關節攣
    縮無法行動（已完全喪失其效用）；日常生活完全無法自理；聲音機能障礙無法
    言語，致與人溝通有顯著困難，二十四小時需人看護之重傷（傷重，不能行使告
    訴權）。
二、案經指定代行告訴人庚○○（丙○○之姊）訴請臺北縣警察局三峽分局移送臺灣
    板橋地方法院檢察署檢察官偵查起訴。
    理      由
一、被告戊○○部分：
  （一）訊據被告戊○○否認持老虎鉗殺害丙○○，辯稱：伊與丙○○發生扭打，有
        撿起老虎鉗嚇阻他，沒有要打死他等語。
  （二）惟查被害人丙○○與被告戊○○扭打後，遭被告戊○○持老虎鉗擊打頭部成
        重傷之事實，業據被害人丙○○於本院審理中指證（言語表達不清楚，當庭
        於紙上寫出）屬實，且被告戊○○於警訊、偵查中及原審中亦供認與丙○○
        之間有扭打之情事，又於偵審中坦承以扣案之老虎鉗毆打丙○○。況在場證
        人辛○○、劉瑤富、鄒剛強、葉明志及同案被告丁○○、己○○於原審中先
        後證述被告戊○○與被害人丙○○發生扭打無訛，復有扣案之老虎鉗一支可
        資佐證。被害人丙○○之指訴與事實相符，應可採為論罪之依據。
  （三）按刑法第十條第四項第四款所稱毀敗一肢以上之機能，係指肢體因傷害之結
        果完全喪失其效用者而言（最高法院二十八年度上字第一０九八號判例參照
        ）。被害人丙○○於八十七年十月二十五日晚間十一時二十分被送至財團法
        人恩主公醫院（以下稱恩主公醫院）急診時，呈意識昏迷，上唇有撕裂傷，
        經緊急電腦斷層檢查發現有顱內出血，遂接受緊急開腦手術，手術的發現為
        兩側額顳部頭皮血腫右側額顳骨骨折右側腦部硬腦膜下出血蜘蛛網
        膜下腔出血嚴重腦水腫，嗣於八十七年十二月十一日出院，出院時呈半植
        物人狀態，仍有意識昏迷等情，業據恩主公醫院於八十八年二月十二日以（
      88）恩醫事字第０一六五號函覆甚明，有該函及檢附之病例摘要紀錄各乙紙附
        卷可稽。丙○○又於八十八年三月十日再入恩主公醫院，入院時有氣管造瘺
        無法發聲，其意識狀態可以右手表達，可用右手做出謝謝的動作等，算是可
        溝通的狀態，但是其high cortical function、智能狀態則無法作精確地評
        估，已於八十八年三月二十四日轉至臺大醫院作復健，亦有該院八十八年四
        月十日（88）恩醫事字第０三九七號函在卷可佐。且丙○○因腦外傷，目前
        左側肢體完全癱瘓，右側肢體部分癱瘓，兩側踝關節攣縮無法行動，日常生
        活完全無法自理，聲音機能障礙無法言語，導致與人溝通顯著困難，二十四
        小時需人看護乙節，亦有國立臺灣大學醫學院附設醫院於八十八年四月八日
        診字第一０六一九二號診斷證明書乙紙附卷可憑。足證，被害人丙○○因受
        有上揭腦部之嚴重損傷，且四肢完全或部分癱瘓，已達於完全喪失效用之程
        度，依前揭判例意旨，自符合刑法第十條第四項第四款所指重傷之程度，又
        被害人丙○○所受上開重傷之結果，亦堪認係其所受前揭腦部之嚴重傷害所
        致。
  （四）按殺人未遂或重傷未遂與普通傷害之區別，應以行為人於加害時，有無殺意
        或使人受重傷之故意為斷，至於被害人受傷部位、程度及加害人所使用兇器
        ，有時雖可作為認定有無殺意或重傷故意之心證，究不能據為絕對之標準。
        查本件被告戊○○與被害人丙○○原係舊識，並無任何怨仇，本件亦僅因二
        人於電話中曾起口角，嗣始生互毆之情事，已如前述，被告嗣後持扣案老虎
        鉗攻擊被害人丙○○，乃延續先前之互毆行為，殊難謂其有戕害人生命或使
        人受重傷之故意。再參以卷內所附之證據資料，均未發現被告戊○○有公訴
        意旨所指，於遭同案被告己○○撥打而退後倒下時，仍悍然持老虎鉗擊打丙○○頭部之積極證據，堪認被告確無殺人及重傷之故意，而僅有普通傷害之
        犯意，公訴人徒以被告攻擊被害人丙○○頭部要害，及丙○○傷勢之嚴重，
        遂認被告有殺人之犯意，尚非確論。
  （五）綜之，被告戊○○並無殺人之故意，係基於普通傷害之故意，先係徒手嗣則
        持扣案之老虎鉗毆打被害人丙○○，且因而致被害人丙○○受有前揭重傷害
        之結果，則該重傷害之結果與被告之傷害行為間顯有相當之因果關係等節，
        均應堪以認定，被告空言辯稱未持老虎鉗毆打被害人云云，核屬事後諉卸刑
        責之詞，不足採信。事證明確，被告戊○○犯行堪以認定。
  （六）查被告戊○○基於普通傷害之犯意，徒手及持老虎鉗擊打被害人丙○○之頭
        部，致其腦部受有嚴重傷害，並導致上揭重傷之加重結果，核其所為，係犯
        刑法第二百七十七條第二項後段之傷害致重傷罪。又被告戊○○有如事實欄
        所載前科及執行完畢情形，有本院被告全國前案紀錄表可憑，且經被告戊○○供明在卷。於五年以內再犯有期徒刑以上之本罪，成立累犯，應依刑法第
        四十七條之規定加重其刑。
  （七）原審關於被告戊○○部分，變更檢察官起訴法條，援引刑法第二百七十七條
        第二項後段（原判決理由及論結欄均漏引後段，應予補正）、第四十七條之
        規定，論以戊○○傷害人之身體致重傷，累犯，並審酌被告戊○○之前科、
        素行不佳，與被害人丙○○原係友人，竟因口角憤而持老虎鉗傷人，致被害
        人受有肢體癱瘓、日常生活完全無法自理等嚴重傷害，惡性匪淺，及其犯罪
        當時所受之刺激、手段，及犯罪後初於警偵訊時，尚知坦承犯行，惟於審理
        時卻翻異前供猶飾詞卸責之態度，以及迄未與被害人丙○○和解，賠償其損
        害等一切情狀，量處有期徒刑五年六月。同時敘明扣案供被告戊○○犯罪所
        用之老虎鉗一支，係同案被告丁○○所有置於工廠內之物，業經同案被告丁○○述明在卷，尚難認係屬被告戊○○所有之物，依法自不得為沒收之諭知
        ，公訴人請求予以宣告沒收，尚有未洽。認事用法，均無違誤，量刑亦為妥
        適。檢察官依被害人丙○○及代行告訴人庚○○具狀上訴意旨以被告戊○○
        意在殺人，並非傷害，行為當係殺人未遂，而非傷害致重傷云云，指摘原判
        決上開部分不當，求予撤銷改判，核無理由，應予駁回。
二、被告丁○○、己○○部分：
  （一）訊據被告丁○○、己○○坦承在場勸架，惟均否認共同傷害之犯行，被告丁○○辯稱：伊沒有在場參與打架，只是勸架等語；被告己○○辯謂：伊二隻
        手都是裝義肢，只是用義肢去隔開他們，確實是勸架，沒有打他云云。
  （二）惟查被告丁○○、己○○如何共同毆打被害人丙○○之事實，業據被害人丙○○於本院審理中出庭指證在卷（當庭於紙上寫出），而被害人丙○○被毆
        打造成上唇撕裂傷，如前所述。且被告己○○曾撥打被害人丙○○，亦據證
        人劉瑤富、鄒剛強於偵查中證述無訛，又被告丁○○對於未參與打架，亦未
        毆打丙○○之供述，經檢察官送請法務部調查局測謊結果，認定呈情緒波動
        之反應，應係說謊，有該局（87）陸（三）字第八七○九一一四三號鑑定通
        知書影本附卷（偵卷第一三○頁）可資佐證。被告丁○○、己○○若未共同
        毆打被害人丙○○，衡情丙○○應無攀誣該二人之必要。因案發後被毆打成
        重傷，不能行使告訴權，由檢察官指定其姊庚○○代行告訴，告訴權依法有
        效。且案發迄今已三年，被害人丙○○仍能指認加害人，應非胡亂指控。事
        證明確，被告二人否認傷害犯行，無非卸責之詞，不能採信，被告二人犯行
        均可以認定。
  （三）核被告丁○○、己○○所為，均係犯刑法第二百七十七條第一項之傷害罪。
        被告二人之間，有犯意聯絡及行為分擔，均成立共同正犯。又檢察官認扣案
        之老虎鉗一支係被告丁○○所有，應予宣告沒收，惟查上開證物係由被告戊○○供犯罪所用之物，但非被告戊○○所有，自無庸一併宣告沒收。查被告
        己○○曾犯如事實欄所載前科及執行完畢情形，有本院被告全國前案紀錄表
        足稽，且經被告己○○供明在卷。於五年以內再犯有期徒刑以上之本罪，成
        立累犯，應加重其刑。
  （四）按刑法第四十一條規定：「犯最重本刑為三年以下有期徒刑以下之刑之罪」
        ，於九十年一月四日修正第四十一條第一項為「犯最重本刑為五年以下有期
        徒刑之罪」，被告行為後上開條文修正，比較新舊法結果，應適用有利於被
        告之新法。
  （五）原審關於被告丁○○、己○○部分，諭知均無罪之判決，尚有未合。檢察官
        上訴指摘上開部分不當，核有理由，自應由本院予以撤銷改判。爰審酌被告
        二人因細故欲勸架卻共同毆打被害人，造成被害人上唇撕裂傷等傷勢及犯罪
        後態度等一切情狀，分別量處如主文所示之刑，並均諭知易科罰金之折算標
        準。
據上論斷，應依刑事訴訟法第三百六十八條、第三百六十九條第一項前段、第三百六
十四條、第二百九十九條第一項前段，刑法第二條第一項前段、第二十八條、第二百
七十七條第一項、第四十七條、第四十一條第一項，罰金罰鍰標準條例第一條前段、
第二條，判決如主文。
本案經檢察官彭坤業到庭執行職務。
中    華    民    國    九  十    年    十    一    月        六        日
                          臺灣高等法院刑事第四庭
                              審判長法  官  蔡  永  昌
                                    法  官  陳  榮  和
                                    法  官  徐  昌  錦
右正本證明與原本無異。
戊○○部分如不服本判決應於收受送達後十日內向本院提出上訴書狀，其未敘述上訴
之理由者並得於提起上訴後十日內向本院補提理由書（均須按他造當事人之人數附繕
本）。
其餘不得上訴。
                                    書記官  游  桂  
中    華    民    國    九  十    年    十    一    月        九        日
附錄：本案論罪科刑法條全文
刑法第二百七十七條
傷害人之身體或健康者，處三年以下有期徒刑，拘役或一千元以下罰金。
犯前項之罪，因而致人於死者，處無期徒刑或七年以上有期徒刑，致重傷者，處三年
以上、十年以下有期徒刑。


司法院資訊處製作；財團法人民間司法改革基金會備份。
